臺灣高等法院民事判決　　　　　　　　　　　　　九十二年度上更(一)字第一八一號
　　上　訴　人　乙○○○
　　訴訟代理人　孫冬生律師
　　被上訴　人　甲○○(即吳陳.
　　訴訟代理人　毛英富律師
　　複代理　人　顏靖月
右當事人間請求拆屋還地等事件，上訴人對於中華民國九十年三月十六日臺灣板橋地
方法院八十九年度重訴字第一一七號第一審判決提起上訴，經最高法院發回更審，本
院於九十三年四月十三日言詞辯論終結，判決如下：
    主      文
原判決主文第一項關於命上訴人拆屋還地，並給付不當得利部分，與該部分假執行之
宣告，暨訴訟費用之裁判除確定部分外，均廢棄。
右廢棄部分，被上訴人在第一審之訴及假執行之聲請，均駁回。
第一、二審及發回前第三審訴訟費用除確定部分外，均由被上訴人負擔。
    事      實
甲、上訴人方面：
一、聲明：如主文所示。
二、陳述：除與原判決及發回前本院判決記載相同者外，補稱略以：系爭房屋確非上
    訴人所建。
三、證據：援用原審及發回前本院前審提出者。
乙、被上訴人方面：
一、聲明：上訴駁回。
二、陳述：除與原判決及發回前本院判決記載相同者外，補稱略以：依證人陳榮坤之
    證言，系爭房屋為訴外人陳榮慶所建，對此證言不爭執。
三、證據：援用原審及發回前本院前審提出者。
丙、本院依職權向台北縣三峽鎮戶政事務所調取三峽鎮○○街一八六號上訴人
    相關資料。
    理      由
一、原被上訴人吳陳金鳳於九十二年八月九日死亡，其繼承人甲○○聲明承受訴訟，
    並提出
    合，應予准許，合先敘明。
二、本件被上訴人起訴主張：系爭坐落台北縣三峽鎮○○段八張小段九九之三號土地
    為伊及訴外人陳嘉和等人共有，伊應有部分為十五分之一，乃上訴人無權占有該
    土地內如原判決附圖所示Ｅ部分，面積○‧○一五四公頃土地建造鐵皮屋門牌號
    碼為台北縣三峽鎮○○街一八六號 (下稱系爭房屋）居住，受有相當於租金之利
    益等情，爰本於所有權及不當得利規定，求為命上訴人將系爭房屋拆除，返還基
    地予伊及其他共有人全體，暨自民國八十九年一月一日起至返還土地之日止，按
    年給付伊新台幣（下同）一千零七十四元之判決（被上訴人請求第一審共同被告
    陳榮坤拆屋還地、給付相當於租金之利益暨請求上訴人給付超過上開金額部分，
    均受敗訴判決確定）。
三、上訴人則以：系爭房屋門牌原為三峽鎮○○街一八四號，嗣因道路拓寬，建物分
    為二，戶政機關另編定一八六號，該址原係上訴人之先夫日據時期與家屬之舊居
    ，上訴人於三十六年五月二十三日因結婚而居住於此，係本於家屬身分
    訴人非系爭房屋之所有人或占有人等語，資為抗辯。
四、經查，被上訴人主張系爭坐落台北縣三峽鎮○○段八張小段九九之三號土地為被
    上訴人及訴外人陳嘉和等人共有，該土地上建有系爭房屋如原判決附圖所示Ｅ部
    分，面積○‧○一五四公頃，該屋未辦理所有權第一次登記，上訴人
    等情，有土地登記簿謄本及
五、被上訴人主張系爭房屋為上訴人所建，上訴人應拆屋還地及返還不當得利，惟上
    訴人抗辯其僅曾
  (一)按房屋之拆除，為事實上之處分行為，未經辦理所有權第一次登記之建物，僅所
    有人或有事實上處分權之人，方有拆除之權限。而房屋戶口
    所有人，或有事實上處分權。本件系爭房屋為未經辦理所有權第一次登記之建物
    ，上訴人否認其為系爭房屋之所有人或占有人，且原審勘驗筆錄記載「系爭房屋
    大門深鎖，無法判斷屋內情形」等語（見原審卷第一四二頁反面），台北縣警察
    局三峽分局復函亦稱「經派員實地查訪該址（指系爭房屋）現無人居住：：」等
    語，有該分局三峽分局九十年六月二十九日北峽刑字第一二四０二號函附卷可稽
    （見本院上字卷第四六頁）。
  (二)台北縣三峽鎮戶政事務所函復本院並檢附之系爭房屋門牌初編證明，載有「：：
    陳榮坤於八十八年十一月二十二日申編門牌：：」「經查申編門牌地點，原與民
    族街一八四號共同使用同號，有獨立門戶。：：因係公有地，無法提出相關證明
    文件，：：，擬予查編民族街一八六號」等語（見本院更(一)卷第六五頁），有該
    戶政事務所九十三年二月十二日北縣峽戶字第０九三００００六二０號函附卷可
    稽。顯見係由陳榮坤於八十八年十一月間申請就系爭房屋編立門牌。
　(三)證人陳榮坤證稱：「：：以前並沒有一八六號的門牌，：是共用一八四號的門牌
  　，我去遷我母親
    申請一個門牌號碼一八六號，：：。我幫我母親遷
    沒有搬回去住，只是遷
    祖先留下來的房屋也是我們子孫大家共有，土地也是我們大家共有的。」、「舊
    房屋是因為佔到道路用地，政府要徵收，原來的舊房屋有部分被政府徵收了，徵
    收的時候門牌號碼還是與現在的一八四號房子共用一八四號的門牌號碼。是在徵
    收之後才蓋鐵皮屋的，不過我們也沒有領到徵收補償費。」、「（問：一八六號
    鐵皮屋究竟是何人出錢蓋的？）是我大哥陳榮慶出錢找工人來蓋的，本來就沒有
    人住，現在也沒有人住。當初是因為徵收後將原來的舊房屋全部拆掉，重新蓋鐵
    皮屋的。」等語（見本院更(一)卷第一０四、一０五、一０六頁）。
  (四)綜上可知，系爭房屋係陳榮慶出資建築，並非上訴人所建，上訴人僅
    ，並未居住該屋，上訴人抗辯自屬可信，被上訴人主張為不足採。
六、從而，被上訴人本於所有權及不當得利規定，求為命上訴人將系爭房屋拆除，返
    還基地予伊及其他共有人全體，暨返還相當於土地租金之利益，自不應准許。原
    審為上訴人勝訴之判決，並為假執行之宣告，自有未合，上訴論旨，指摘原判決
    此部分為不當，求予廢棄，非無理由。爰將原判決此部分廢棄，並駁回被上訴人
    在第一審之訴及假執行之聲請。
七、兩造其餘攻擊防禦方法，及其他未經援用之證據，已無礙本院前述認定，無一一
    論述之必要，併予敘明。
八、據上論結，本件上訴為有理由，依民事訴訟法第四百五十條、第七十八條，判決
    如主文。
中　　　華　　　民　　　國　　九十三　　年　　　四　　　月　　二十七　　日
                                    民事第十三庭
                                        審判長法  官  鄭  雅  萍
                                              法  官  吳  謀  焰
                                              法  官  俞  慧  君
正本係照原本作成。
如不服本判決，應於收受送達後二十日內向本院提出上訴書狀，其未表明上訴理由者
，應於提出上訴後二十日內向本院補提理由書狀（均須按他造當事人之人數附繕本）
上訴時應提出委任律師或具有律師資格之人之委任狀；委任有律師資格者，另應附具
律師資格證書及釋明委任人與受任人有民事訴訟法第四百六十六條之一第一項但書或
第二項（詳附註）所定關係之釋明文書影本。
中　　　華　　　民　　　國　　九十三　　年　　　四　　　月　　二十七　　日
　　　　　　　　　　　　　　　　　　　　　　　書記官  紀  昭  秀
附註：
民事訴訟法第四百六十六條之一（第一項、第二項）：
對於第二審判決上訴，上訴人應委任律師為訴訟代理人。但上訴人或其他法定代理人
具有律師資格者，不在此限。
上訴人之配偶、三親等內之血親、二親等內之姻親，或上訴人為法人、中央或地方機
關時，其所屬專任人員具有律師資格並經法院認為適當者，亦得為第三審訴訟代理人
。
